臺灣桃園地方法院民事判決　　　　　　 100年度重訴字第69號
原　　　告　魏智弘
訴訟代理人　陳文雄律師
被　　　告　徐月美
訴訟代理人　嚴怡華律師
上列當事人間請求確認債權不存在事件，於民國99年9 月2 日言
詞辯論終結，本院判決如下：
    主      文
確認被告對於原告之債權於超過新台幣貳佰壹拾伍萬元及其利息
之部分不存在。
被告所持執行名義即本院99年度司拍字第948 號民事裁定，就超
過前項所示債權及其利息、程序費用之部分，對原告不得為強制
執行。
原告其餘之訴駁回。
訴訟費用由被告負擔二分之一，餘由原告負擔。
    事實及理由
一、原告主張略以：
  (一)緣被告以原告前向其借款新台幣（下同）625 萬元（下稱系
    爭債權）而以原告所有坐落桃園縣桃園市○○段848 地號、
    福元段41地號及忠義段87、93地號等土地之應有部分各1/4
    之不動產（下稱系爭不動產）為擔保，設定抵押權在案（下
    稱系爭抵押權），並以該抵押權所擔保之系爭債權已屆清償
    期卻未受清償為由，實行抵押權，而向本院聲請拍賣前開不
    動產。本件被告對原告聲請拍賣系爭不動產之執行名義即本
    院99年度司拍字第948 號拍賣抵押物裁定核屬與確定判決無
    同一效力之執行名義。系爭債權有不成立、消滅之事由存在
    ，且其事由之發生係在本件執行名義成立前，原告自得依強
    制執行法第14條第2 項之規定提起本件訴訟，合先敘明。
  (二)本件借款予原告者，實為訴外人李武勳（即被告之夫，已歿
    ），而非被告，此由借據或借條上所載「茲向李武勳借款…
    」等語即明。至於支票部分，則為原告向李武勳調借現款時
    所交付（即支票票款與上開借條或借據之借貸係屬同一債權
    ，詳後述）。又系爭抵押權之設定，原係擔保上開原告與李
    武勳間之借貸債權。惟在設定之時，應李武勳之要求以被告
    作為系爭抵押權之抵押權人，故即依此完成登記。是以被告
    與原告間實無任何實際、直接的債權債務關係。再者，原告
    實際借貸金額只有300 萬元，而非被告所主張之600 萬元。
    此乃原告於72年間因生意上週轉之需要，向李武勳借貸，因
    為借貸可能不止一次，故應李武勳之要求，先行出具260 萬
    元借條作為憑證。嗣後原告即陸續持支票5 紙向李武勳調借
    現金。上述5 紙支票之金額合計即為300 萬元（即面額分為
    ：155 萬元＋30萬元＋50萬元＋15萬元＋50萬元＝300 萬元
    ），10年之後即82年底，李武勳要求原告設定抵押權以為保
    障。因為實際借款金額已為300 萬元，故而，李武勳要求原
    告另行開立40萬元之借據以補足差額。又因為借款已歷經10
    年，李武勳遂要求支付利息。故而，原告又出具載明利息債
    權25萬元之借據（借據上特別加註「利息」二字，表明該借
    據係屬利息債權）。由於事隔10年之久，原告認為支票早已
    失效無用，而李武勳也表示將自行銷毀，故而，當時未向李
    武勳索回支票。是本件債權實際金額應僅為325 萬元而已。
    被告稱其債權金額為600 萬元一節，實有重複請求。故被告
    請求之債權金額在超過325 萬元暨其利息部分，並不存在。
  (三)被告所主張之債權，皆不在系爭抵押權擔保範圍之內：
    本件抵押權係最高限額抵押權，其存續期間為自81年12月5
    日至82年12月5 日止。而依被告提出之債權證明文件，可知
    其主張之債權成立或發生時日均不在上開存續期間內。如：
  1.借據3 紙：
    (1)260萬元之借條，債權發生日：72年1月10日，清償日：
      73年1 月10日。
    (2)25萬元之借據，債權發生日：82年12月31日，清償日：
      83年2 月28日。
    (3)40萬元之借據，債權發生日：82年12月31日，清償日：
      83年2 月28日。
  2.支票5 紙：其中4 紙之發票日期均為71年2 月至10月不等（
    另1 紙支票，因為未載發票日，故支票無效，不得據此主張
    權利）。
    是以被告所稱其債權之成立或發生時日，均不在系爭抵押權
    之存續期間即81年12月5 日至82年12月5 日之內。因此，即
    使被告之債權有效存在，惟因並不在系爭抵押權擔保範圍內
    ，不得享有優先受償之權利。況系爭抵押權利人為被告，所
    擔保者應為被告本人與原告間所生之債權債務，而不及於第
    三人與原告間所生之債權債務。故李武勳對原告之債權本不
    在系爭抵押權所擔保之範圍內。即使該項債權因繼承關係而
    為抵押權人繼承取得，仍不因此改變其本質，使原本不在擔
    保範圍內之債權成為系爭抵押權所擔保之債權。且按，定有
    存續期間之最高限額抵押契約，其期間雖未屆滿，然若其擔
    保之債權所由生之契約已合法終止或因其他事由而消滅，且
    無既存債權，而將來亦確定不再發生債權，其原擔保之存續
    期間內所可發生之債權已確定不存在，依抵押權之從屬性，
    應許抵押人請求抵押權人塗銷抵押權設定登記，此觀最高法
    院83年台上字第1055號判例意旨亦明。即定有存續期間之最
    高限額抵押契約，如該抵押權擔保之債權所由生之契約已合
    法終止或因其他事由而消滅（當然包括契約未成立），且無
    既存之債權，而將來亦確定不再發生債權之情形，依抵押權
    之從屬性，亦應許抵押人請求抵押權人塗銷抵押權設定登記
    。查本件原告與被告之間，既無實際、直接借貸契約，尤其
    在系爭抵押權存續期間內，與被告無任何債權契約成立或發
    生。是以，系爭抵押權所欲擔保之債權確定不發生，也確定
    不再發生。故原告得請求被告塗銷系爭抵押權登記。
  (四)再者，本件被告之債權，無論是借款債權，或是票據債權，
    均已因時效完成而消滅，債權不存在。詳言之，票據債權之
    5 紙支票中最後發票日期為71年10月7 日，以對發票人之追
    索期限1 年計算，至被告99年11月22日提出拍賣抵押物之聲
    請為止，早已逾1 年之時效。而借款債權部分，260 萬元借
    條之清償期限為73年1 月10日，至被告99年11月22日提出拍
    賣抵押物之聲請為止，早已逾15年之時效。82年12月31日所
    立之40萬元及25萬元借據，其上約定之清償期限為2 個月。
    故自期限屆滿之翌日即83年3 月1 日起算，至被告99年11月
    22日提出拍賣抵押物之聲請為止，早已逾15年之時效。故被
    告之債權皆已罹於時效而消滅，原告得拒絕給付。
  (五)聲明：
  1.確認被告對於原告之625 萬元暨利息債權不存在。
  2.被告所持執行名義即本院99年度司拍字第948 號民事裁定不
    許為強制執行。
  3.被告應將系爭不動產上登記字號：桃字第066063號，登記日
    期：81年12月8 日，最高限額600 萬元之抵押權登記塗銷。
二、被告抗辯略以：
  (一)緣被告為訴外人李武勳之配偶，李武勳於92年3 月12日死亡
    ，李武勳生前曾貸與原告多筆借款，總計625 萬元。此有原
    告所簽之借據3 紙（72年1 月10日借款260 萬元，92年12月
    31日借款25萬元、40萬元）暨已經兌現由原告提領之支票5
    紙（發票日71年2 月21日票面金額50萬元、發票日71年3 月
    30日票面金額50萬元、發票日71年4 月15日票面金額155 萬
    元、發票日未記載票面金額30萬元、發票日71年10月7 日票
    面金額15萬元）為憑，因原告與李武勳間之借貸關係，原告
    於81年12月間將其所有之系爭不動產設定最高限額600 萬元
    之抵押權予李武勳之配偶即被告，以擔保上開債務。
  (二)原告於起訴狀雖略稱「本件被告之債權，無論是借款債權或
    票據債權，均已因時效完成而消滅，債權不存在」，惟查，
    原告於94年6 月21日起至96年4 月24日（94年6 月21日、94
    年8 月25日、94年10月21日、94年12月20日、95年3 月8 日
    係以原告名義匯款至被告帳戶，95年5 月5 日後至96年4 月
    24日，係以原告女兒「魏淑梅」名義匯款至被告帳戶），平
    均一至二月每次還款10萬元，共計匯款11次，合計還款110
    萬元，此有被告華南銀行之定期存款及定期儲蓄存款明細表
    可稽。原告與其女兒魏淑梅和被告之間，除系爭債權外並無
    其他債權債務關係，如原告並非返還借款，則為何緣故匯款
    至被告帳戶？此亦可證明被告對原告之系爭債權存在，且未
    罹於時效消滅（其消滅時效期間應自最後還款日期96年4 月
    24日起算，故系爭債權並未罹於消滅時效）。
  (三)另原告稱：其與被告間無任何實際、直接的債權債務關係一
    節，然原告並不否認其與李武勳間之借貸關係，按被告為李
    武勳之配偶，於李武勳死亡後，被告承受其財產上之權利義
    務（被告並無拋棄繼承），被告本得就李武勳對原告之債權
    主張其權利，因原告自96年4 月24日起即未就系爭債權為清
    償，被告依法聲請拍賣抵押物裁定及強制執行，於法有據，
    原告以借據上之貸與人並非被告名義，而主張被告對於原告
    無債權存在等語，顯不足採。
  (四)又被告並非以系爭票據主張票據債權（僅以系爭支票為原告
    與李武勳間存有消費借貸關係之證明），就系爭支票欲證明
    借貸關係存在之事實，因原告已為自認，依民事訴訟法第27
    9 條第1 項規定，系爭票據之基礎法律關係為消費借貸關係
    （金額為300 萬元），被告已無庸舉證。至於支票是否為無
    效票據或未經提示票據對於原告已喪失追索權等，皆與原告
    請求確認債權不存在訴訟無關。原告以無效票據或票據債權
    已因時效完成消滅等由，而稱被告無法主張票據債權，故而
    請求確認系爭債權不存在訴訟，實不足為採。
  (五)有關原告主張本件實際借貸金額只為300 萬元。惟查，260
    萬元借據之簽立時間為72年2 月10日，系爭支票4 紙之發票
    日期分別為71年2 月21日、71年3 月30日、71年4 月15日、
    發票日71年10月7 日，借據簽立日期與支票發票日期並非相
    近，且兩者間金額亦未相符。試如原告所稱系爭借據為周轉
    資金所需而「先行出具」，則為何在簽立借條260 萬元後，
    尚須另外持系爭支票向李武勳調借現金？且原告主張借據債
    權260 萬元與票據所擔保之借款債權300 萬元為重複請求及
    李武勳也曾表示將自行銷毀支票等事實，為對其有利之事實
    ，應由其負舉證責任，如僅為空言指摘，於法未合。復參原
    告72年1 月10日所簽立之借據（條）載明「茲借到新台幣26
    0 萬元正此條無誤，須於民國73年間1 月10日還清」等語，
    依其文義得知，貸與人李武勳已確交借款260 萬元予原告無
    誤，被告對於借款部分260 萬元已為金錢之交付（即金錢借
    貸契約要物性之具備），已盡舉證責任。支票部分300 萬元
    之借款，因原告已為承認，被告無庸舉證，就借條部分260
    萬元之借款，因借條已詳載「借到無誤」，故被告對此部分
    借款亦已為充足舉證，如原告主張支票部分與借條部分之借
    款為同一，此為對其有利之主張，原告就該事實應有舉證之
    責。續前所述，原告72年1 月10日簽立260 萬元借據時，確
    已收到借款無誤，既已簽立借條收受借款無誤，應無事後另
    外再交付客（支）票予李武勳收執之理，系爭支票應係原告
    「另外」持票再向李武勳借款作為借款憑證及擔保之用。事
    實上，因原告向李武勳之借款遲未清償，原告復於82年間又
    以需錢周轉為由向李武勳借款，李武勳要求原告提出當時（
    82年間）繼承所得之土地作為設定，另再補足40萬元借款貸
    與原告（因此82年12月31日再簽立一紙40萬元之借據），李
    武勳借款給原告之金額總計600 萬元，因此82年設定抵押權
    時，即設定最高限額抵押權600 萬元。然因李武勳過世，原
    告僅承認支票部分之借款，而否認借條部分之借款，並稱：
    係先簽立借條後再陸續持票借款等語，惟觀諸借條簽立時間
    係在系爭支票發票日期之後，並非為預先簽立，此與原告主
    張相互矛盾，原告所辯顯為臨訟卸責之詞，不足為採。
  (六)答辯聲明：原告之訴駁回。
三、本院之判斷如下：
  (一)原告主張：其前以系爭不動產（即桃園市○○段848 地號、
    福元段41地號及忠義段87、93地號等土地之應有部分各1/4
    ）設定最高限額600 萬元之抵押權予被告，而被告已向本院
    聲請拍賣前開不動產而經裁定准許（99年度司拍字第948 號
    ）在案，被告並持該准許拍賣抵押物之裁定為執行名義對原
    告聲請強制執行等情，業據提出前開本院准許拍賣抵押物之
    裁定1 份、系爭不動產之土地登記謄本（依謄本所載，系爭
    不動產設定抵押之登記時間分別為81年12月8 日、或同年月
    3 日，所共同擔保之債權總金額均為「最高限額600 萬元正
    」，而登記之抵押權存續期間均為81年12月5 日起至82年12
    月5 日止，見本院卷第13至20頁）等在卷為憑，並經本院依
    職權調閱本院100 年度司執字第14435 號民事強制執行卷宗
    查核相符，且為被告所不爭執，故足信屬實。
  (二)原告另主張：其實際上係向訴外人李武勳借款，故債權債務
    關係應僅存在於原告與李武勳之間，則被告雖登記為原告所
    有系爭不動產之抵押權人，然因兩造間無債權債務關係，故
    被告應不得行使抵押權等語，此業據被告以前詞爭執置辯。
    經查，原告先前係向訴外人李武勳借款，而被告為李武勳之
    配偶等節，為兩造所不爭執，足信屬實。再者，參諸被告所
    述：「（法官問：原告向你先生借錢，為何設定抵押給你？
    ）因為當時我先生說這樣對我有保障，且當時原告也同意」
    （見本院100 年9 月2 日言詞辯論筆錄），對照原告於100
    年4 月28日所遞準備書狀中略陳「又系爭抵押權之設定，原
    係擔保上開原告與李武勳間之借貸債權。惟在設定之時，應
    李武勳之要求以被告作為系爭抵押權之抵押權人，故即依此
    完成登記」等語（見本院卷第64頁），足認被告前揭所述堪
    予採信。據此，原告向李武勳借款時，既已依李武勳之指示
    、要求而同意將系爭不動產設定抵押權予被告，則被告依原
    告與李武勳間之約定自得享有抵押權之利益，是原告於被告
    行使抵押權後，始否認被告之抵押權人地位，顯難認屬有據
    ，不足憑採。
  (三)原告另主張：被告稱對原告有600 萬元之債權不實，實際上
    原告的欠款僅有本金300 萬元加上25萬元的利息等語，亦為
    被告否認，並以前詞置辯。經查：
  1.原告主張：其於72年間因生意上週轉之需要，陸續向李武勳
    借貸，應李武勳之要求，先行出具260 萬元借條作為憑證，
    嗣後原告即陸續持支票5 紙向李武勳調借現金，該5 紙支票
    之金額合計即為300 萬元（即面額分為：155 萬元＋30萬元
    ＋50萬元＋15萬元＋50萬元＝300 萬元），10年之後即82年
    底，李武勳要求原告設定抵押權以為保障。因為實際借款金
    額已為300 萬元，故原告應李武勳之要求而另行開立40萬元
    之借據1 紙以補足差額，又因借款已歷經10年，李武勳遂要
    求支付利息，故原告又出具載明「利息」債權25萬元之借據
    1 紙等情，業據提出金額260 萬元之借條1 紙（出具日期載
    為72年1 月10日，見本院卷第10頁）、金額40萬元之借據1
    紙（出具日期載為82年12月31日，見同卷第11頁）、金額25
    萬元之借據1 紙（出具日期載為82年12月31日，見同卷第12
    頁），及面額分別為155 萬元、30萬元、50萬元、15萬元、
    50萬元金額合計300 萬元之支票影本共5 紙（見同卷第21至
    25頁）等在卷為憑，經核前開借條、借據內容及支票金額等
    與原告所述情節大致相符，且其中最後一紙借據上記載「茲
    向李武勳先生借款利息新台幣25萬元整，期限2 個月還清」
    等語（同卷第12頁），核與原告所述：因借款歷時10年，李
    武勳要求支付利息，故應李武勳之要求而開立該紙借據一情
    確實相符；且查，前揭5 紙支票之到期日分別為71年間（其
    中1 紙支票則未載日期，依票據法第11條第1 項、第125 條
    規定係屬無效票據），依票據法規定，其票據請求權已罹於
    時效，是原告所稱：由於事隔10年之久，其認為支票早已失
    效無用，而李武勳也表示將自行銷毀，故原告當時未向李武
    勳索回支票等語，亦非無據；據上，應認原告之前揭主張應
    堪採信。
  2.且按諸交易常情，一般人借款而提供抵押物擔保時，債權人
    因考量日後若需拍賣抵押物受償時，拍賣所得價金均偏低，
    導致債權人可能受償之成數也降低，故於設定抵押權時其擔
    保之金額多會提高甚多，以求債權之保障，亦即所登記抵押
    權之擔保金額，多會高於實際債務之金額，尤其在最高限額
    抵押權之情況更是如此。以本件而言，被告雖稱：實際債權
    金額就是系爭抵押權所擔保之600 萬元等語，惟如前所述，
    本件所設定登記者「最高限額抵押權」，並非一般抵押權，
    故被告所稱：系爭抵押權設定當時之借款金額即為600 萬元
    一節，尚非無疑，而應以原告所主張之借款300 萬元較符常
    情。復佐以，原告所提出之260 萬元借條1 紙與面額共計30
    0 萬元之支票5 紙，其等簽立時間，分別為72年1 月10日（
    借條）及71年間（其中1 紙面額30萬元之支票則未載發票日
    ），以上日期均發生在系爭抵押權設立登記（81年12月8 日
    、或同年月3 日）之前，至於面額分別為40萬元、25萬元的
    借據簽立日期則同為82年12月31日，此日期則在系爭抵押權
    設立登記之後，甚至亦在抵押權存續期間（自81年12月5 日
    起至82年12月5 日止）之外（見本院卷第13至20頁），則以
    前述借條、支票、借據等之簽立日期與金額兩相對照，並對
    照於原告所述：借條原僅載260 萬元，之後再補足40萬元之
    借據以湊足300 萬元之借款金額，並因借款已久而要求25萬
    元的利息並開立借據等節，均與前開借條、支票、借據之金
    額、內容相符，故應認原告之前開主張尚非無據。
  3.據上，原告主張：本件借款金額實際為300 萬元，加上25萬
    元之利息一節，應屬有據，堪予採信。此外，原告主張：其
    嗣於94年6 月21日、年8 月25日、10月21日、12月20日，及
    95年3 月8 日、5 月5 日、6 月26日、9 月22日、11月6日
    ，及96年1 月10日等日期分別還款10萬元，總計還款110 萬
    元等語，為被告所不爭執，並有被告提出之存摺明細影本可
    參（見本院卷第83至92頁），被告並表示：這部分同意扣抵
    等語（見本院卷第103 頁背面之100 年7 月20日言詞辯論筆
    錄），故原告之前揭欠款於扣除已經還款之金額後，尚欠金
    額應為215萬元（325萬－110萬＝215萬）。
  4.末以，原告雖提出時效抗辯，惟查，本件原告之借款時間為
    71、72年間，而原告於81年12月8 日提供系爭不動產設定抵
    押權作為擔保，應認斯時原告即有承認債權之意思，則依民
    法第125 條規定，已生中斷時效之效力，故債權人之請求權
    時效應自斯時（81年12月8 日）起重行起算15年，即時效期
    間應可延至96年間。而如前所述，原告於94、95、96年間又
    分別有陸續還款，足認亦有承認債權之意思，應亦生中斷時
    效之效力。據上，本件債權並未罹於時效，附此敘明。
  (四)綜上，被告對於原告之債權應為215 萬元及其利息，故原告
    提起本件債務人異議之訴，請求確認被告對於原告之債權於
    超過「215 萬元及其利息」之部分不存在，及被告所持執行
    名義在超過「215 萬元及其利息、程序費用之部分」，對原
    告不得為強制執行等節，為有理由，應予准許，至逾此部分
    之請求，即屬無據，應予駁回（關於原告訴之聲明第3 項請
    求塗銷系爭不動產上之系爭抵押權登記一節，按系爭不動產
    目前業經被告聲請強制執行中，已如前述，而於該強制執行
    事件執行完畢後，系爭抵押權之相關登記依法本將予以塗銷
    ，不待法院之裁判，故原告此部分之請求難認有權利保護之
    必要，爰併予駁回，附此敘明）。
四、本件事證已臻明確，兩造其他攻擊、防禦方法及提出未經援
    用之證據，經斟酌後認不影響判決結果，爰不另予逐一論述
    。
五、結論：原告之訴為一部有理由，一部無理由，依民事訴訟法
    第79條，判決如主文。
中    華    民    國    100    年    10     月   28   日
                        民事第三庭    法  官  周玉
以上正本係照原本作成
如對本判決上訴，須於判決送達後二十日內向本院提出上訴狀。
如委任律師提起上訴者，應一併繳納上訴審裁判費。
中    華    民    國    100    年    10     月   31   日
                                      書記官  楊郁馨